臺灣臺中地方法院簡易民事判決
110年度中簡字第999號
原      告  林輝武  
訴訟代理人  林鉦偉  
被      告  楊士忠即楊史仲之繼承人


            楊志馨即楊史仲之繼承人

兼  上二人
訴訟代理人  張美玉即楊史仲之繼承人

上列當事人間請求塗銷抵押權登記事件，本院於民國110年10月2
8日言詞辯論終結，判決如下：
    主      文
被告應將如附表一所示建物，於民國65年5月11日以臺中市中山
地政事務所空白字第016676號收件所設定，擔保債權總金額新臺
幣105,000元之抵押權登記予以塗銷。
訴訟費用由被告連帶負擔。
    事實及理由
一、原告主張：坐落臺中市○區○○段○○段0○0地號土地上之如附表
    一所示之建物（下稱系爭建物）原屬訴外人陳聰銘所有。陳
    聰銘為擔保其對訴外人即被繼承人楊史仲之新臺幣105,000
    元之債務，而於民國65年5月11日設定清償日期為65年11月6
    日之如附表二所示之抵押權予楊史仲（下稱系爭抵押權）。
    然楊史仲於系爭抵押權所擔保之債權清償期屆至後，迄今均
    未行使該債權，故其債權請求權已罹於15年消滅時效，而楊
    史仲自前開債權請求權於80年11月6日消滅時效完成後5年內
    亦未實行抵押權，系爭抵押權已因5年除斥期間屆滿而歸於
    消滅。嗣原告於109年8月7日取得系爭建物之所有權；楊史
    仲於103年3月25日死亡，由其配偶即被告張美玉、子女即被
    告楊士忠、楊志馨共同繼受其權利義務，則系爭建物上目前
    仍存在系爭抵押權之設定登記，對原告就系爭建物之所有權
    即有妨害，爰依民法第767條第1項中段之規定提起本件訴訟
    等語，並聲明：如主文第1項所示。
二、被告則以：系爭抵押權所擔保之系爭債權未經清償，又因伊
    與楊史仲於78年間均在國外，故對本件訴訟不清楚等語，資
    為抗辯，並聲明：原告之訴駁回。
三、得心證之理由
  ㈠原告主張之上開事實，業據提出與其所述相符之建物登記第
    一類謄本、繼承系統表、被告之戶籍謄本為證（見本院卷第
    25頁、第39-45頁、第99頁），且為被告所不爭執，自堪信
    為真實。
  ㈡按所有人對於無權占有或侵奪其所有物者，得請求返還之。
    對於妨害其所有權者，得請求除去之。有妨害其所有權之虞
    者，得請求防止之，民法第767條第1項定有明文。次按請求
    權，因15年間不行使而消滅；消滅時效，自請求權可行使時
    起算；以抵押權擔保之債權，其請求權已因時效而消滅，如
    抵押權人，於消滅時效完成後，5年間不實行其抵押權者，
    其抵押權消滅，民法第125條、第128條及第880條前段分別
    定有明文。查楊史仲於65年5月11日設定系爭抵押權，擔保
    債權清償日期為同年11月6日，堪認系爭抵押權所擔保之債
    權於斯時即處於可得行使之狀態，則自65年11月6日起算15
    年，迄至80年11月6日止，該債權之請求權即因15年不行使
    而消滅。楊史仲於前開債權請求權消滅時效完成後，5年內
    復未實行系爭抵押權，依民法第880條之規定，系爭抵押權
    亦應消滅。又系爭建物上仍存有系爭抵押權登記，自屬對原
    告所有權之圓滿行使有所妨害，則原告本於所有權人之地位
    ，依民法第767條第1項中段，請求被告即楊史仲之繼承人塗
    銷系爭抵押權登記以除去妨害，應屬有據。是被告辯稱：陳
    聰銘未清償楊史仲之系爭債權，系爭抵押權登記不應塗銷云
    云，實屬無據，並無可採。
  ㈢按抵押權已逾民法第880條規定之5年除斥期間後，其抵押權
    本即已歸於消滅，如該抵押權人死亡，其繼承人不僅無繼承
    其抵押權之可言，且負塗銷抵押權登記之義務。故抵押人如
    以抵押權人之繼承人為被告訴請塗銷抵押權登記時，該抵押
    權既已消滅，自無須先辦抵押權繼承登記，始准許塗銷登記
    。查系爭抵押權早於抵押權人楊史仲103年3月25日死亡前即
    歸於消滅，業如前述，被告自無繼承系爭抵押權之可言，而
    僅負塗銷系爭抵押權登記之義務，故本件自無須先命被告辦
    理系爭抵押權繼承登記始准許塗銷登記，併予敘明。
四、綜上所述，原告依民法第767條第1項中段之規定，請求被告
    將系爭抵押權之設定登記予以塗銷，為有理由，應予准許。
五、本件事證已臻明確，兩造其餘攻擊防禦方法及所提證據，經
    本院審酌後，認與判決結果不生影響，爰不逐一論駁，附此
    敘明。
六、訴訟費用負擔之依據：民事訴訟法第78條、第85條第2項。
中　　華　　民　　國　　110 　年　　11　　月　　23　　日
                  臺灣臺中地方法院臺中簡易庭
                                  法　官　傅可晴
以上為正本係照原本作成。
如不服本判決，應於送達後廿日內，向本院提出上訴狀並表明上
訴理由，如於本判決宣示後送達前提起上訴者，應於判決送達後
廿日內補提上訴理由書（須附繕本）。如委任律師提起上訴者，
應一併繳納上訴審裁判費。
中　　華　　民　　國　　110 　年　　11　　月　　26　　日
                                  書記官  錢  燕
附表一：
編號 建號 門牌號碼 房屋層數 建物面積 (平方公尺)  抵押權設定權利範圍 1 臺中市○區○○段○○段000○號 臺中市○區○○路00000000000號房屋 007層 地下層 9.6  全部 

附表二：
抵押物 抵押權登記事項   臺中市○區○○段○○段000○號建物即門牌號碼臺中市○區○○路00000000000號房屋 抵押權登記次序：0000-000 登記日期：65年5月11日 權利人：楊史仲 債權額比例：1分之1 擔保債權總金額：新臺幣105,000元 債務人：陳聰銘 存續期間：自65年5月6日至65年11月6日